【裁判字號】    97,消債更,1248
【裁判日期】    971124
【裁判案由】    聲請更生程序
【裁判全文】
臺灣高雄地方法院民事裁定          97年度消債更字第1248號
聲  請  人  甲○○
代  理  人  孫嘉男律師
上列當事人因消費者債務清理事件聲請更生，本院裁定如下：
    主  文
聲請駁回。
聲請費用由聲請人負擔。
    理  由
一、聲請意旨略以：聲請人甲○○前因消費借貸、信用卡及現金
    卡契約等原因，對債權人負有債務，所負無擔保或無優先權
    之債務總額達新臺幣（下同）1,535,388 元。聲請人雖曾於
    95年6 月26日，與無擔保債權銀行中之最大債權銀行板信商
    業銀行依金融主管機關協調成立之中華民國銀行公會會員辦
    理消費金融案件無擔保債務協商機制與如附表所示之無擔保
    債權人達成分期還款協議，每月需償還21,897元，惟聲請人
    每月收入僅30,000元，負擔聲請人自身生活費用及房租後，
    已無力依原協商條件繼續履行，從而債務人毀諾乃因客觀收
    入不足所致，顯屬因不可歸責於己之事由，致履行有重大困
    難。故在聲請人無擔保或無優先權之債務總額未逾1,200萬
    元，復未經法院裁定開始清算程序或宣告破產之情形下，爰
    依法聲請更生等語。
二、按「為使負債務之消費者得依本條例所定程序清理其債務，
    以調整其與債權人及其他利害關係人之權利義務關係，保障
    債權人之公平受償，謀求消費者經濟生活之更生及社會經濟
    之健全發展，特制定本條例。」、「債務人不能清償債務或
    有不能清償之虞者，得依本條例所定更生或清算程序，清理
    其債務」，消費者債務清理條例第3 條定有明文，是消費者
    債務清理條例之立法，其中心思想乃認陷於經濟上困境之消
    費者若任其於惡性循環之債務窘境中自生自滅，其將衍生嚴
    重之社會問題，致難以維持安定之社會經濟秩序，故有予之
    分別情形依更生或清算之程序清理其債務之必要，藉以妥適
    調整其與各相關債權人等間之權利義務關係，以謀求消費者
    經濟生活之更生機會，從而健全社會經濟發展，惟私法上之
    債之關係，係以當事人間之信賴關係為基礎，為社會經濟組
    織之重要支柱，故當事人於以法律行為追求自己之利益之際
    ，亦應顧及對方之利益，並考量債權債務在社會上之作用，
    本於誠實及信用之原則，行使其債權及履行其債務，故債務
    人之消費者欲以上開條例為其所負義務之調整者，自應本於
    誠信原則之本旨，僅在其不能清償債務或有不能清償之虞而
    使其陷於經濟上之困境時始得准許之，以避免其藉此善意之
    立法而惡意圖謀減免債務，致使社會陷於道德之危險，並因
    此使信用緊縮而造成社會經濟之動盪。
三、經查：
  (一)聲請人前曾依「中華民國銀行公會會員辦理消費金融案件無
    擔保債務協商機制」，以書面向最大債權金融機構請求共同
    協商債務清償方案，於民國95年6 月間協商成立，並約定自
    95年7 月起，分80期，利率4%，每月償還新臺幣（下同）21
    ,897元，聲請人僅繳納至95年9 月，即未再依原協商條件繼
    續繳納，此有協議書、無擔保債務還款計畫表及還款明細在
    卷可證（詳本院卷第34頁、第59至60頁），合先敘明。
  (二)聲請人主張其毀諾當時每月薪資30,000元乙情，並提出薪資
    轉帳證明（詳見本院卷第33至35頁），然查聲請人95年度所
    得為446,348 元，此有財政部臺灣省南區國稅局95年度綜合
    所得稅各類所得資料清單在卷可稽（詳本院卷第7 頁），則
    聲請人95年度每月平均收入達37,196元，是聲請人前開主張
    ，自不足採。又聲請人雖主張其每月需支出房租、伙食費、
    水電費、交通費及其他雜物支出19,254元，並提出房屋租賃
    契約為證（本院卷第50頁），惟聲請人並未提出全部開銷憑
    證，尚難遽認其主張為真，何況消費者債務清理條例雖期望
    使負債累累難以自力重建經濟生活之債務人得有更生之機會
    ，然並無意保證每一債務人均能維持其原來之生活水準，毋
    寧係在保障債務人最低生活水準之前提下，使債務人盡力清
    償以得更生之機會。是債務人生活費用之支出，不應由債務
    人任意主張，只需得以維持其最低生活水準即可，查內政部
    公告之97年度高雄縣低收入戶最低生活費，每人每月9,829
    元，而上開公告係內政部依據社會救助法第4 條規定所制訂
    之標準，應屬可採，聲請人之生活費應依此計算。則聲請人
    每月需支付之個人基本生活開銷計為9,829 元。則聲請人96
    年時每月平均收入32,957元扣除個人基本生活開銷9,829 元
    後尚餘23,128元，即使每月依約繳納協商款21,897元後，亦
    尚有1,231元得以支配，固聲請人並無不可歸責於己之事由
    或不能清償之重大情事。至聲請人固然陳稱協商條件之嚴苛
    ，及該條件對聲請人之家庭、生計影響，但該協商條件既然
    係由聲請人與最大債權銀行雙方協議所達成，在客觀事實並
    未有顯著變動之下，上述情事核屬聲請人在協商時可得預見
    ，據以評估可否履行協商條件之事實，與「不可歸責於己之
    事由致履行顯有重大困難」之要件不符。又聲請人既有固定
    收入之履行能力，縱有履行不便，亦得經由個別債權銀行協
    商程序以求適當履債。準此，堪認聲請人尚乏不可歸責於己
    致履行顯有重大困難之情形可言。
四、綜上所述，聲請人於聲請前既無不能償債務或有不能清償之
    虞之情事，依上開說明及規定，其聲請之更生已有要件不備
    及違誠信說明之義務，自應駁回其更生之聲請，爰裁定如主
    文。
五、依消費者債務清理條例第8 條、第15條，民事訴訟法第78條
    ，裁定如主文。
中    華    民    國    97    年    11    月    24    日
              民事第五庭    法      官  陳樹村
上為正本係照原本作成。
如不服本裁定，應於裁定送達後10日內，以書狀向本院提出抗告
，並繳納抗告費新臺幣1千元。
中    華    民    國    97    年    11    月    24    日
                            書  記  官  吳慕瑩


司法院資訊處製作；財團法人民間司法改革基金會備份。
